臺灣高等法院民事判決
107年度重家上字第64號
上  訴  人  Ａ０１ 

訴訟代理人  莊立群律師
            蔡惠子律師
            鄧瑀萱律師
被  上訴人  Ａ０２ 
訴訟代理人  嚴珮綺律師
            陳郁仁律師
            魏雯祈律師
            吳勁昌律師

上列當事人間請求剩餘財產分配等事件，上訴人對於中華民國10
7年7月6日臺灣桃園地方法院105年度家訴字第35號第一審判決提
起上訴，本院於109年2月5日言詞辯論終結，判決如下：
    主  文
原判決關於：（一）定未成年子女權利義務行使或負擔；（二）
命上訴人給付超過新臺幣陸佰零玖萬柒仟貳佰陸拾貳元本息部分
，暨訴訟費用（除確定部分外）之裁判均廢棄。
上開廢棄（一）部分，兩造所生未成年子女甲○○（○，民國○○○年
○月○○日生）、乙○○（○，民國○○○年○月○○日生）權利義務之行使
或負擔均由上訴人任之。
上開廢棄（二）部分，被上訴人在第一審之訴駁回。
被上訴人應自本判決確定時起至未成年子女甲○○、乙○○成年之日
止，按月於每月十日前給付上訴人關於未成年子女甲○○、乙○○之
扶養費各新臺幣壹萬元，如有一期不履行，其後三期視為亦已到
期。
上訴人其餘上訴駁回。
第一、二審訴訟費用（除確定部分外），由被上訴人負擔百分之
三十六，餘由上訴人負擔。
    事實及理由
一、被上訴人主張：兩造於民國OO年O月O日結婚，婚後育有未成
    年子女甲○○、乙○○，嗣兩造於105年2月22日成立調解離婚。
    伊同意二名未成年子女權利義務之行使或負擔，均由上訴人
    單獨任之；且上訴人之資力較伊優渥，兩造就未成年子女扶
    養費之負擔比例宜酌定為2：1。又兩造既已離婚，伊自得向
    上訴人請求夫妻剩餘財產分配。查伊無婚前財產，婚後財產
    如附表一被上訴人主張欄所示；而上訴人於兩造離婚前之10
    4年3月19日自其日盛國際商業銀行股份有限公司（下稱日盛
    銀行）之帳戶轉帳新臺幣（下同）167萬5,500元予訴外人戊
    ○○，且於同年10月7日自日盛銀行帳戶提領300萬元，顯係有
    意脫產以減少伊剩餘財產之分配，依民法第1030條之3規定
    ，上開財產均應視為上訴人現存之婚後財產，故上訴人之婚
    後財產應如附表二編號1至編號14被上訴人主張欄所示。另
    上訴人辯稱其分別於87年8月間、93年間、99年間分別向其
    母即丙○○借款110萬元、650萬元、200萬元云云，然其所提
    出之證據均不足以認定其與丙○○間有各該消費借貸關係存在
    ，自不得於上訴人婚後財產中扣除等語。爰依民法第1055條
    第1項、第1030條之1第1項規定，求為命：㈠上訴人應給付被
    上訴人960萬7,272元，並自105年2月23日至清償日止，按年
    息5％計算之利息。㈡同意甲○○、乙○○權利義務之行使或負擔
    由上訴人任之之判決（被上訴人逾上開範圍之請求，原審為
    其敗訴之判決，未據聲明不服，不予贅述）。
二、上訴人則以：伊就被上訴人之婚後財產如附表一上訴人主張
    欄所示無意見，伊之婚後財產為附表二上訴人主張欄所示編
    號1至編號10、編號13及編號14部分亦不爭執。惟附表二上
    訴人主張欄編號11所示伊匯款167萬5,500元予戊○○部分，係
    為償還伊積欠戊○○之債務，伊並無脫產減少被上訴人分配之
    意；而附表二上訴人主張欄編號12所示提領300萬元部分，
    係因伊83、84年間為購買新麗登金屬股份有限公司（下稱新
    麗登公司）股票，而向伊胞妹丁○○借款300萬元，詎新麗登
    公司於91年間惡性倒閉遭主管機關註銷公開發行，致伊血本
    無歸，始於104年10月償還該債務予丁○○，故附表二上訴人
    主張欄編號11及編號12所示款項均不應計入伊婚後財產。又
    伊於87年間因購買汽車之資金不足，而向伊母丙○○借款110
    萬元；復於93年底擬購買渣打國際商業銀行股份有限公司（
    原名為新竹國際商業銀行股份有限公司，下稱渣打銀行）發
    行之債券，向丙○○借款650萬元，嗣於96年間伊為與丁○○共
    同購買附表二上訴人主張欄編號1所示房地（下稱系爭房地
    ），而將所購債券結清，並於97年間將結清債券之所得用以
    支付系爭房地價款；於98年6月，伊為購買丁○○就系爭房地
    之應有部分二分之一，而向安泰商業銀行股份有限公司（下
    稱安泰銀行）貸款300萬元，嗣分別於99年8月18日、99年8
    月26日、100年1月6日向丙○○借款50萬元、50萬元、100萬元
    ，以清償上開貸款，故伊總計積欠丙○○960萬元之債務，應
    自伊婚後財產中扣除。另兩造感情不睦、無法溝通，二名未
    成年子女權利義務之行使或負擔，由兩造共同任之，恐有困
    難，宜酌定均由伊單獨行使親權，且被上訴人應按月給付伊
    關於二名未成年子女之扶養費各1萬元；而被上訴人自105年
    11月30日起即未支付二名未成年子女之扶養費，自105年12
    月起算至109年1月止共計38個月，故伊為被上訴人代墊扶養
    費共76萬元，被上訴人應返還予伊，並與被上訴人所得請求
    之剩餘財產分配債權相抵銷等語，資為抗辯。
三、原審酌定甲○○、乙○○權利義務之行使或負擔，由兩造共同任
    之，惟均與上訴人同住，由上訴人負主要照顧之責，有關甲
    ○○、乙○○之住居所、教育、醫療事項由上訴人單獨決定，其
    餘事項由兩造共同決定。另判命上訴人應給付被上訴人960
    萬7,272元，及自105年2月23日起至清償日止按年息5％計算
    之利息，並駁回被上訴人其餘之訴。上訴人不服，就其敗訴
    部分提起上訴，並聲明：
    ㈠原判決關於命上訴人給付被上訴人960萬7,272元，並自105
      年2月23日起至清償日止按年息5％計算之利息部分廢棄。
    ㈡上廢棄部分，被上訴人於第一審之訴駁回。
    ㈢兩造所生未成年子女甲○○、乙○○權利義務之行使或負擔由
      上訴人任之。
    ㈣被上訴人應自本判決關於酌定未成年子女親權部分確定之
      日起，至兩名未成年子女各自成年之日止，按月給付上訴
      人每名子女扶養費各1萬元。
    被上訴人答辯聲明：上訴駁回。
四、兩造不爭執事項：
    ㈠兩造於OO年O月O日結婚，婚後育有未成年子女甲○○、乙○○
      ，嗣於105年2月22日以104年度家調字第1448號調解離婚
      成立，有戶籍謄本、調解程序筆錄附卷可稽（見原審卷一
      第38至39、47頁）。
    ㈡兩造合意以被上訴人提起離婚訴訟之104年12月10日作為計
      算夫妻現存婚後財產價值之基準日（下稱基準日，見原審
      卷一第85、111頁）。
    ㈢兩造均無婚前財產（見原審卷三第158頁背面）。
    ㈣被上訴人於基準日之婚後財產為0元，細項如附表一所示（
      見本院卷第296頁）。
    ㈤上訴人於基準日之積極財產如附表二編號1至編號10所示；
      消極財產如附表二編號13、編號14所示（見本院卷第296
      頁）。
五、被上訴人主張：伊婚後無財產，上訴人婚後財產如附表二被
    上訴人主張欄編號1至14所示，爰依民法第1030條之1規定，
    請求上訴人給付960萬7,272元本息，並同意甲○○、乙○○權利
    義務之行使或負擔均由上訴人任之等語，上訴人固不否認其
    婚後財產為附表二上訴人主張欄編號1至10、編號13及編號1
    4所示，惟編號11、編號12均非其現存之積極財產，且應扣
    除債務960萬元，並以前詞置辯。是本件之爭點為：
    ㈠對於未成年子女權利義務之行使負擔及扶養費該如何酌定
      ？
    ㈡兩造夫妻剩餘財產應如何分配? 
    ㈢上訴人以代墊未成年子女自105年12月起至109年1月止之扶
      養費債權為抵銷抗辨，有無理由？㈠    ㈡
    茲分述如下。
六、對於未成年子女權利義務之行使或負擔部分：
（一）按夫妻離婚者，對於未成年子女權利義務之行使及負擔，
      依協定由一方或雙方共同任之。未為協定或協定不成者，
      法院得依夫妻之一方、主管機關、社會福利機構或其他利
      害關係人之請求或依職權酌定之；法院為前條裁判時，應
      依子女之最佳利益，審酌一切情狀，參考社工人員之訪視
      報告，尤應注意左列事項：(1)子女之年齡、性別、人數
      及健康情形。(2)子女之意願及人格發展之需要。(3)父母
      之年齡、職業、品行、健康情形、經濟能力及生活狀況。
      (4)父母保護教養子女之意願及態度。(5)父母子女間或未
      成年子女與其他共同生活之人間之感情狀況。(6)父母之
      一方是否有妨礙他方對未成年子女權利義務行使負擔之行
      為。(7)各族群之傳統習俗、文化及價值觀，民法第1055
      條第1項、第1055條之1定有明文。
（二）查上訴人於本院審理中，主張對於未成年子女甲○○、乙○○
      權利義務之行使或負擔，均由其單獨任之等語，被上訴人
      亦表示同意（見本院卷第295頁），堪認兩造對於甲○○、
      乙○○權利義務之行使或負擔業已達成協議，且該協議並無
      不利未成年子女之情形，爰依前揭規定，認甲○○、乙○○權
      利義務之行使或負擔，應由上訴人單獨任之。
七、關於扶養費部分：
（一）按父母對於未成年之子女，有保護及教養之權利義務；扶
      養之程度，應按受扶養權利者之需要，與負扶養義務者之
      經濟能力及身分定之；而負扶養義務者有數人，而其親等
      同一時，應各依其經濟能力，分擔義務，民法第1084條第
      2項、第1119條、第1115條第3項定有明文。次按法院酌定
      、改定或變更父母對於未成年子女權利義務之行使或負擔
      時，得命交付子女、容忍自行帶回子女、未行使或負擔權
      利義務之一方與未成年子女會面交往之方式及期間、給付
      扶養費、交付身分證明文件或其他財物，或命為相當之處
      分，並得訂定必要事項；本章之規定，於父母不繼續共同
      生活達6個月以上時，關於未成年子女權利義務之行使負
      擔事件，準用之；法院酌定父母對於未成年子女權利義務
      之行使或負擔時，得命未行使或負擔權利義務之一方給付
      扶養費，而法院命給付扶養費之負擔或分擔，得審酌一切
      情況，定其給付之方法，不受聲請人聲明之拘束，如法院
      命給付定期金者，得酌定逾期不履行時，喪失期限利益之
      範圍或條件，此觀家事事件法第107條、第113條、第100
      條第1項、第4項規定自明。
（二）甲○○、乙○○權利義務之行使負擔既由上訴人單獨任之，被
      上訴人即應分擔未成年子女之生活費用。而行政院主計總
      處就我國各縣市所為之家庭收支調查報告中「消費支出」
      之項目，含括食品費、飲料費、衣著及鞋襪費用、燃料及
      水電費、家庭設備及家事管理費、保健醫療費用、運輸通
      訊費用、娛樂教育及文化服務費用與其他雜項支出，已包
      含日常生活所需之食衣住行育樂各項費用在內，故該項消
      費支出應可包括扶養未成年子女所需之各項費用，則以行
      政院主計總處公布之家庭收支調查報告，作為未成年子女
      扶養費用之計算基準，應屬適當。查甲○○、乙○○分別於OO
      年O月OO日、OO年O月OO日出生，以其等實際居住之桃園市
      家庭為例，105年度平均每人每月消費支出為2萬739元（
      見本院卷第137頁），而上訴人103年度之收入為58萬3,21
      5元，名下有2筆不動產、1輛汽車及4筆投資，財產總額為
      1,220萬8,400元；被上訴人103年度無收入，名下無財產
      ，有稅務電子閘門財產所得調件明細表足參（見原審卷一
      第76至78、59頁），惟被上訴人於本院自稱其於106年4月
      已就職並領每月最低工資之薪資等語（見本院卷第423頁
      ），是兩造均無不能扶養未成年子女之情形。本院審酌上
      情，並參衛生福利部所公告105年度桃園市每人每月最低
      生活費為1萬3,692元等情，認甲○○、乙○○每月所需之扶養
      費以各2萬元為適當，並由兩造平均分擔。被上訴人雖主
      張上訴人之經濟狀況較好，兩造負擔比例應為2：1云云，
      然查被上訴人於原審均主張未成年子女之扶養費為每月各
      2萬元，上訴人應負擔各1萬元等語（見原審卷二第31頁，
      原審卷四第19、21頁背面），足徵被上訴人就兩造對於未
      成年子女扶養費之負擔比例為1：1乙情並無爭執，其於本
      院請求酌減，既未提出相關證據證明其經濟狀況較原審審
      理時變差，則其上開主張，難認可採。
（三）又本件係命被上訴人按月給付未成年子女之扶養費，此乃
      維持未成年子女生活所需之費用，其費用之需求係陸續發
      生，並非應一次清償或已屆清償期之債務而得命分期給付
      ，性質上為定期金之給付，為確保甲○○、乙○○受扶養之權
      利，茲依家事事件法第107條第2項準用同法第100條第4項
      規定，酌定被上訴人應於每月十日前給付，並酌定一期逾
      期不履行時，其後之三期喪失期限利益，以維未成年子女
      之利益。
八、有關夫妻剩餘財產分配部分：
（一）按「法定財產制關係消滅時，夫或妻現存之婚後財產，扣
      除婚姻關係存續所負債務後，如有剩餘，其雙方剩餘財產
      之差額，應平均分配。但下列財產不在此限：一、因繼承
      或其他無償取得之財產。二、慰撫金。」，民法第1030條
      之1第1項定有明文。次按「夫妻現存之婚後財產，其價值
      計算以法定財產制關係消滅時為準。但夫妻因判決而離婚
      者，以起訴時為準。」，民法第1030條之4第1項亦有明文
      。查兩造於OO年O月O日結婚，婚後並未以契約訂立夫妻財
      產制，依民法第1005條規定應以法定財產制為夫妻財產制
      。而兩造於105年2月22日經調解離婚成立，被上訴人自得
      依前揭規定，請求夫妻剩餘財產差額之分配。兩造並同意
      以104年12月10日離婚起訴時為基準日，計算兩造於婚姻
      關係存續中取得現存婚後財產之範圍及價值，是被上訴人
      請求夫妻剩餘財產差額之分配，核無不合。
（二）兩造不爭執婚後財產之範圍及價值部分：
  １、被上訴人於基準日之積極財產如附表一本院認定欄編號1至
      編號3所示，共計118萬3,951元（計算式：133,591＋360＋1
      ,050,000＝1,183,951），並負有如附表一本院認定欄編號
      4至編號7所示債務計133萬9,841元（計算式：300,000＋51
      0,000＋500,000＋29,841），其婚後財產為0元（計算式：1
      ,183,951－1,339,841＝-155,890）。
  ２、上訴人於基準日之積極財產如附表二本院認定欄編號1至編
      號10所示，並負有如附表本院認定欄二編號13及編號14所
      示之債務。
（三）兩造爭執部分：
  １、上訴人分別於104年3月19日轉帳167萬5,500元、104年10月
      7日提領300萬元，應否追加計入上訴人之婚後財產？
  (１)按夫或妻為減少他方對於剩餘財產之分配，而於法定財產
      制關係消滅前五年內處分其婚後財產者，應將該財產追加
      計算，視為現存之婚後財產，民法第1030條之3第1項定有
      明文。次按稱消費借貸者，於當事人間必本於借貸之意思
      合致，而有移轉金錢或其他代替物之所有權於他方之行為
      ，始得當之，是當事人主張與他方有消費借貸關係存在者
      ，自應就該借貸意思互相表示合致及借款業已交付之事實
      負舉證之責任。又按當事人主張有利於己之事實者，就其
      事實有舉證之責任，民事訴訟法第277條前段定有明文。
  (２)上訴人於兩造離婚前之104年3月19日自其日盛銀行帳戶匯
      出167萬5,500元至戊○○聯邦商業銀行股份有限公司（下稱
      聯邦銀行）帳戶乙情，有日盛銀行交易明細、聯邦銀行10
      6年11月17日聯業管(集)字第10610355796號調閱資料回覆
      可稽（見原審卷一第126頁，卷三第34、91頁）。被上訴
      人主張上訴人上開匯款係為減少其對於夫妻剩餘財產之分
      配等語，並提出兩造對話錄音光碟及譯文為證（見原審卷
      一第15至22頁），觀其內容，上訴人向被上訴人表示：「
      房子是我名下，我隨時都可以處分，處分到的錢一定是進
      我戶頭，我也不會笨到錢進我戶頭後，等著你去提告把我
      的財產拿出來，我會把錢拿去別的地方，我去進別人的戶
      頭我都沒關係，我名下什麼都沒有，你要我拿什麼給你，
      我一毛錢都沒。法院就算今天判我要賠你錢，也要我有收
      入，我今天我不上班，我沒收入，我今天名下沒有錢，沒
      收入，我沒得還，我今天就算欠你兩千萬，你就慢慢等，
      等到哪天我進棺材，你再拿收據到棺材裡跟我要，我會等
      你，這個就叫做你笨」、「在我手上就是我贏啦，怎麼樣
      ！」、「你就再硬沒關係啊！我告訴你我到時候就讓你一
      無所有！」等語（見原審卷一第20至21頁）；上訴人並於
      被上訴人面前對其母表示：「媽媽，沒關係啦，我身上的
      錢拿出來還你後，我身上就沒錢啦，看他（即被上訴人）
      要怎麼拿，隨便他去拿。管他說要多少錢。」、「我戶頭
      有錢就有，沒錢甚麼都沒有。去法院告也一樣啊。」（見
      原審卷一第19頁），足見上訴人於兩造離婚前即清楚明瞭
      被上訴人依法有夫妻剩餘財產分配之請求權，且揚言令被
      上訴人分不到錢；復參兩造於102年8月間即分居，上訴人
      對於兩造離婚之結果，應有預見之可能，堪認上訴人上開
      轉帳行為，應係為減少被上訴人對於剩餘財產之分配而為
      財產處分，主觀上應具有故意侵害被上訴人剩餘財產分配
      請求權之意圖存在，依民法第1030條之3第1項規定，應認
      上訴人所處分此部分款項應追加計入其現存之婚後財產。
      上訴人雖辯稱其曾向戊○○借款200萬元以支付房貸及家庭
      生活開銷，上開款項乃為償還戊○○之借款云云，然其就其
      與戊○○間具有消費借貸意思表示合致、借款何時交付、清
      償期及其他借貸約定細項等事實，均未能舉證以實其說，
      難認上訴人與戊○○間有消費借貸法律關係存在，是上訴人
      前揭所辯，不足為採。
  (３)被上訴人又主張上訴人於104年10月7日自其日盛銀行帳戶
      提領存款300萬元，係為減少其剩餘財產分配所為之處分
      等語，有日盛銀行交易明細在卷為證（見原審卷一第126
      頁）。上訴人雖辯稱此款項乃為償還其於83、84年間對胞
      妹丁○○之借款云云，證人丁○○並於本院證稱：上訴人曾於
      104年10月左右，至伊家交付伊現金300萬元；原因係上訴
      人於80幾年時，向伊借了一筆300萬元，該借款伊係以現
      金陸續約一、二年間分次交給上訴人的；上訴人向伊借30
      0萬元是要買新麗登公司的股票；伊當時為導遊，帶團一
      年的收入約為250萬元；上訴人向伊借錢時，並無簽借據
      或簽收據；伊借給上訴人時伊有告訴上訴人，伊陸續拿錢
      給上訴人，到300萬元時，上訴人再告訴伊，因為伊沒有
      每筆都紀錄；上訴人還300萬元後，伊放在家裡等語（見
      本院卷第280至284頁）。然丁○○於原審曾拒絕作證，遭上
      訴人當庭對其稱「你給我記住，我跟你沒完沒了」等語（
      見原審卷三第200頁），丁○○於本院證稱：此次作證係因
      上訴人向伊抱怨說他已經還給伊300萬元了，為何不出庭
      作證等語（見本院卷第281頁），故丁○○上開證述是否未
      受上訴人介入，已有疑慮。且上訴人於原審陳稱：丁○○從
      國中時就很叛逆，就蹺家離家出走，對媽媽不聞不問，這
      些年跟家裡的關係非常惡劣等語（見原審卷三第200頁）
      ，顯見上訴人與丁○○之關係不佳，時有爭執，卻就數額達
      300萬元之借款未書立任何借據或收據，且既係陸續借款
      ，又無記錄，如何確保借款金額為300萬元？而上訴人所
      稱還款金額高達300萬元，卻不採較安全之匯款方式還款
      ，寧願冒風險提領現金300萬元至丁○○家中，丁○○收受該3
      00萬元後亦未曾存入任何金融機構，而將大筆現金放置在
      家中等情，均與一般常情有違。況上訴人主張其於83、84
      年間即向丁○○借款，期間長達十餘年，均未曾清償分毫，
      卻於兩造婚姻失和、分居後，急於清償該借款全部金額，
      尤令人難以置信。故上訴人辯稱其於104年10月7日提領30
      0萬元，係為償還對丁○○之債務云云，難認可取。堪認該
      筆300萬元提款係為減少被上訴人對於剩餘財產分配所為
      之處分，應依民法第1030條之3第1項規定，追加計入其婚
      後財產，始屬公允。
  ２、上訴人辯稱其於87年8月間向其母丙○○借款110萬元以購買
      車輛，故該款項應予扣除等語，並舉被上訴人之記帳筆記
      為證（見原審卷三第142頁）。證人丙○○亦於原審證稱：
      上訴人於87年說要買車子，當時結婚了，意思就是要出門
      什麼的，比較方便，故伊給上訴人110萬元；因為才一個
      孩子而已，如果做得到，就給他了，伊哪知道會弄成這樣
      等語（見原審卷三第198頁正背面）。惟細譯其證詞，難
      認其與上訴人間就上開110萬元之交付成立消費借貸法律
      關係，應認係丙○○基於贈與該110萬元予上訴人之意思而
      為交付，且與被上訴人上開記帳筆記所載「BMW繳款238萬
      ，定金10萬，尚需繳228萬，給葉現金24萬，存提19萬…丙
      ○○110萬、葉賣股票75萬」等內容相符。足認該110萬元乃
      上訴人於婚姻關係存續中所無償取得之財產，依民法第10
      30條之1第1項第1款規定，不得列入上訴人現存之婚後財
      產，故上訴人辯稱該款項應予扣除等語，洵屬有據。
  ３、上訴人辯稱其於93年間向丙○○借款650萬元購買債券，嗣於
      97年間將該債權結存之550萬元用以支付系爭房地之價款
      ，故該650萬元借款應予扣除等語，並提出渣打銀行帳戶
      明細、票面金額分別為500萬元、100萬元、50萬元之債券
      及土地登記申請書、建築改良物所有權買賣移轉契約書等
      件為證。證人丙○○於原審證稱：系爭房地為上訴人向伊拿
      錢所購買；於93年左右向伊一次拿650萬元，因為那個時
      候伊倒下去了，去急救，救回來的時候，上訴人就跟伊拿
      ；伊將存款單給上訴人去銀行領，但是銀行不給他領，後
      來銀行經理到伊家裡，經伊簽名，就給上訴人領；伊想說
      伊可能會走了，叫上訴人去領錢，想說就給上訴人管了等
      語（見原審卷三第196頁背面至197頁）。經查，上訴人固
      未提出證據證明其購買系爭房地價款係由上開債券結清之
      550萬元所支付，惟自上訴人所提上開證據觀之，可認丙○
      ○確於93、94年間准由上訴人自其帳戶提領共計650萬元，
      有丙○○之帳戶明細可稽（見本院卷第85、90、107頁），
      上訴人以該款項購買渣打銀行債券，有上訴人提出之承購
      之債券可稽（見本院卷第109至114頁），嗣上訴人於97年
      6月11日購買系爭房地，亦有土地登記申請書、建築改良
      物所有權買賣移轉契約書可稽（見本院卷第117至121頁）
      ，雖上訴人未能提出其購買系爭房地之支付憑證，惟其所
      為上開陳述，核與證人丙○○之證詞大致相符，仍屬可採。
      故上訴人主張其自丙○○取得650萬元，用以購買渣打銀行
      債券，且將債券結清後之550萬元用以支付系爭房地之價
      款等情，堪信為真。又觀丙○○之證詞，丙○○於當時既係認
      為其不久於人世，而讓上訴人提領其積蓄，並由上訴人管
      理使用，顯見其並無與上訴人成立消費借貸法律關係之意
      思，而係將該款項贈與上訴人，丙○○既於兩造婚姻關係存
      續中，贈與上訴人上開款項，該款項即為上訴人於婚姻關
      係存續中，無償取得之財產。則上訴人主張其結清債券後
      ，以其中之550萬元用以購買系爭房地（見本院卷第69、3
      25頁），依民法第1030條之1第1項第1款規定，不得列入
      上訴人現存之婚後財產等語，核屬有據。至丙○○贈與之65
      0萬元與上訴人用以購買系爭房地之550萬元間之差額100
      萬元，兩造既均未主張或舉證說明該款項之去處及於基準
      日尚屬存在，自無庸予以扣除。另被上訴人雖主張兩造於
      90年至97年間因經營托兒所而賺取1,098萬元，基於財產
      混合法理，難認上訴人買受系爭房地所支出之款項全部皆
      由上開550萬元云云（見本院卷第419至420頁），並提出
      營運獲利金額明細表及記帳筆記等件為證（見原審卷二第
      40頁），然該明細表及筆記為被上訴人單方面所製作之私
      文書，上訴人予以否認，被上訴人又未能提出相關證據予
      以證明兩造經營幼兒園期間確有淨賺1,098萬餘元之事實
      存在，是被上訴人上開主張，尚難遽採。又縱認兩造經營
      幼兒園期間確有淨賺1,098萬餘元，與上訴人之上開550萬
      元業已混同，惟該等財產中既有上訴人受贈自丙○○而無償
      取得之550萬元，仍應自上訴人之婚後財產中扣除。從而
      ，上訴人主張應於其婚後財產扣除上開550萬元等語，為
      有理由。
  ４、上訴人辯稱其分別於99年8月18日、99年8月26日、100年1
      月6日向丙○○借款50萬元、50萬元、100萬元，共計200萬
      元，故該200萬元屬其婚後之債務，應予扣除云云，雖提
      出渣打銀行交易明細、安泰銀行放款本息收入傳票為證（
      見本院卷第101至103、129至134頁），然此僅能證明丙○○
      於前揭時日提領各該款項，及上訴人曾於99年8月20日、9
      9年8月30日、100年1月12日清償其對安泰銀行之貸款50萬
      元、50萬元、100萬元等情，惟無法證明上訴人向安泰銀
      行清償之款項係向丙○○借款而來，且上開數目均非小額，
      如上訴人確係為清償貸款而向丙○○借款並提領丙○○存款，
      何以非同日即存入上訴人安泰銀行放款帳戶內，實有疑義
      。參諸丙○○於原審證稱：約99年的時候，中壢的房子沒有
      住了，所以拿去賣了，就拿了200萬給上訴人；伊想說要
      跟著上訴人吃穿，要借他也好，給他也好等語（見原審卷
      三第198頁正背面），然細譯其證詞，無法與上訴人上開
      清償安泰銀行貸款為勾稽，又丙○○既稱「伊想說要跟著上
      訴人吃穿」，應認丙○○係就其日後與上訴人同住因吃穿所
      需費用，一次給付上訴人200萬元，非屬贈與，亦與借貸
      顯不相同。故縱認丙○○帳戶中於99年8月18日、99年8月26
      日、100年1月6日有提領之50萬元、50萬元、100萬元係交
      付予上訴人，亦難認係屬借款。上訴人復未能提出相關證
      據證明其與丙○○間有成立消費借貸或贈與法律關係之意思
      合致，是以，上訴人主張其積欠丙○○債務200萬元，應自
      其現存之婚後財產中扣除云云，委無足取。
（四）綜上所述，上訴人之婚後財產應如附表二本院認定欄編號
      1至編號16所示，總計為1,261萬4,523元（計算式：15,09
      9,840＋866＋32,482＋194,739＋1,633＋53,950＋124,800＋860,
      431＋785,509＋511,578＋1,675,500＋3,000,000－3,096,964－
      29,841－1,100,000-5,500,000＝12,614,523）。
九、關於上訴人抵銷抗辯，有無理由部分：
（一）按二人互負債務，而其給付種類相同，並均屆清償期者，
      各得以其債務，與他方之債務，互為抵銷，民法第334條
      第1項前段定有明文。又父母應依各自資力對子女負扶養
      義務。若均有扶養能力時，對於子女之扶養費用均應分擔
      。因此，父母之一方單獨扶養，自得依不當得利之規定請
      求他方償還代墊其應分擔之扶養費用（參照最高法院92年
      度臺上字第1699號判決意旨）。次按抵銷乃主張抵銷者單
      方之意思表示即發生效力，而使雙方適於抵銷之二債務，
      溯及最初得為抵銷時，按照抵銷數額同歸消滅之單獨行為
      ，且僅以意思表示為已足，原不待對方之表示同意，亦不
      論在訴訟上或訴訟外，均得為之，此觀民法第三百三十四
      條及第三百三十五條規定自明（最高法院97年度台上字第
      2241號民事判決要旨參照）。
（二）上訴人辯稱被上訴人自105年11月30日起至109年1月止，
      均未給付二名未成年子女之扶養費乙情，為被上訴人所不
      否認（見原審卷四第24頁背面至25頁，本院卷第295頁）
      。然查被上訴人於原審原起訴請求上訴人應返還自104年9
      月1日起至105年11月29日止所代墊之扶養費共29萬9,333
      元（見原審卷三第203頁背面），上訴人並於原審主張應
      與其自105年11月30日起至107年4月30止所代墊之34萬元
      為抵銷（見原審卷四第12頁），嗣被上訴人即於107年5月
      4日言詞辯論期日當庭撤回上開請求（見原審卷四第25頁
      ），故上訴人就其代墊105年11月30日至107年4月30日止
      之扶養費，業於原審與被上訴人請求返還代墊扶養費部分
      抵銷，自不得再於本院主張請求被上訴人返還該部分之代
      墊扶養費。又揆諸前揭說明，上訴人依不當得利法律關係
      ，請求被上訴人返還自107年5月至109年1月止所代墊之扶
      養費，於法有據，而此部分與本件剩餘財產差額分配，均
      屬金錢給付債務，且均屆清償期，上訴人主張抵銷，即無
      不合。從而，本件經上訴人主張抵銷後，被上訴人得請求
      上訴人給付之金額為609萬7,262元（計算式：《12,614,52
      3－0》÷2－210,000＝6,097,262，小數點以下四捨五入）。
十、綜上所述，被上訴人依民法第1030條之1第1項規定，請求上
    訴人給付609萬7,262元，及自105年2月23日起至清償日止，
    按年息5％計算之利息，為有理由，應予准許；逾此部分之請
    求，則無理由，應予駁回。從而，原審就超過上開應予准許
    部分，為上訴人敗訴之判決，自有未洽，上訴意旨指摘原判
    決此部分不當，求予廢棄改判，為有理由，爰由本院廢棄改
    判如主文第三項所示。至於上開應准許部分，原審判命上訴
    人如數給付，核無違誤，上訴意旨就此部分指摘原判決不當
    ，求予廢棄，為無理由，應予駁回。另兩造於本院協議就未
    成年子女甲○○、乙○○權利義務之行使或負擔，由上訴人單獨
    任之，原審就此部分所為之酌定，自有未洽，爰由本院將此
    部分廢棄，改判如主文第二項所示，併此敘明。
十一、本件事證已臻明確，兩造其餘攻擊、防禦方法及所提證據
      ，經審酌後認與判決結果不生影響，爰不予逐一論列。
十二、據上論結，本件上訴為一部有理由，一部無理由，依家事
      事件法第51條、民事訴訟法第450條、第449條第1項、第7
      9條，判決如主文。
中    華    民    國    109   年    2     月    19    日
                  家事法庭
                      審判長法  官  張靜女
                            法  官  曾部倫
                            法  官  丁蓓蓓
正本係照原本作成。
如不服本判決，應於收受送達後20日內向本院提出上訴書狀，其
未表明上訴理由者，應於提出上訴後20日內向本院補提理由書狀
（均須按他造當事人之人數附繕本）上訴時應提出委任律師或具
有律師資格之人之委任狀；委任有律師資格者，另應附具律師資
格證書及釋明委任人與受任人有民事訴訟法第466 條之1第1項但
書或第2項（詳附註）所定關係之釋明文書影本。如委任律師提
起上訴者，應一併繳納上訴審裁判費。
中    華    民    國    109   年    2     月    19    日
                            書記官  余姿慧
附註：
民事訴訟法第466條之1（第1項、第2項）：
對於第二審判決上訴，上訴人應委任律師為訴訟代理人。但上訴
人或其法定代理人具有律師資格者，不在此限。
上訴人之配偶、三親等內之血親、二親等內之姻親，或上訴人為
法人、中央或地方機關時，其所屬專任人員具有律師資格並經法
院認為適當者，亦得為第三審訴訟代理人。